【裁判字號】    90,上更(二),129
【裁判日期】    900605
【裁判案由】    違反貪污治罪條例
【裁判全文】
臺灣高等法院臺南分院刑事判決         九十年度上更(二)字第一二九號       Ｇ
      上  訴  人
      即  被  告  丙      ○
      選任辯護人  汪  玉  蓮
右上訴人因違反貪污治罪條例案件，不服臺灣嘉義地方法院八十六年度訴字第九一五
號中華民國八十七年十二月九日第一審判決（起訴案號：臺灣嘉義地方法院檢察署八
十六年度偵字第七七一七號），提起上訴，判決後經最高法院第二次發回更審，本院
判決如左：
      主      文
原判決撤銷。
丙○無罪。
      事      實
一、公訴意旨略以：被告丙○係嘉義縣溪口鄉公所建設課技士，為依據法令從事公務
    之人員，負責都市計劃規劃業務。於民國（下同）八十二年間，受當時擔任建設
    課長之王茂松（本院另案審理中）之指示，主辦嘉義縣溪口鄉「本厝等兩村道路
    排水改善工程」計畫施工項目中「天然氣加壓站前道路」工程之道路用地所有權
    人清查及驗收業務，而該道路工程係位於建商乙○○所興建之同鄉○○路九十一
    號建物之前八米都市○○道路上，該都市○○道路尚未辦理徵收補償，因而必須
    由相關道路用地所有權人出具同意書，同意供鄉公所先行使用後方得施作該工程
    。因王茂松之配偶張玉春有意向乙○○購買該上開房屋，為使該九十一號建物取
    得聯外道路，雖明知該建物前之道路用地即嘉義縣溪口鄉○○段五八二之八號土
    地所有權人黃輝鍠並未出具同意書，竟與王茂松共同基於概括之犯意聯絡，由丙
    ○○○○○道路用地而屬乙○○所有之嘉義縣溪口鄉○○段五八二之二號土地，
    故意列入所掌職務上所製作之該天然氣加壓站前道路用地所有權人清查表中，足
    以生損害於嘉義縣溪口鄉○○道路工程清查之正確性，及該土地所權人乙○○之
    權益，並囑請不知情之雇員甲○○持該清查表前往大林地政事務所查填所有權人
    資料後，嗣由王茂松欺騙乙○○於溪口鄉○○段五八二之二號土地同意書上用印
    ，再由王茂松將前開同意書上所載「五八二之二號」地號塗改偽造為「五八二之
    八號」地號，足以生損害前開二筆土地所有權人乙○○與黃輝鍠之權益，復由丙
    ○將甲○○所填寫之清查表中地號「五八二之二號」篡改為地號「五八二之八號
    」，而共同將此不實事項登載於職務上所掌之公文書，足以生損害於嘉義縣溪口
    鄉○○道路工程清查之正確性（地號與所有權人不符），並據此將前開文書行使
    ，使該天然氣加壓站前道路工程得以施作，因而使王茂松之配偶張玉春所購置民
    權街九十一號房屋，取得聯外道路通行便利之不法利益。案經法務部調查局嘉義
    縣調查站移請臺灣嘉義地方法院檢察署檢察官偵查起訴。因認被告丙○涉有貪污
    治罪條例第六條第一項第四款、刑法第二百十三條、第二百十六條、第二百十條
    之罪嫌等語。
二、公訴人認被告與王茂松共同涉有圖利犯行，無  係以：證人甲○○於調查站調查
    時所供及由被告將道路用地所有權人清查表中地號「五八二之二號」之記載，竄
    改為地號「五八二之八號」，而王茂松亦將乙○○所簽立土地使用同意書中地號
    「五八二之二號」之記載，竄改為地號「五八二之八」等情觀之，如非其二人事
    先有相互勾串，否則豈有如此巧合之理，益徵被告與王茂松二人就前揭犯行之實
    施，彼此間互有犯意之聯絡及行為分擔無疑，資為論據。
三、按犯罪事實應依證據認定之，無證據不得推定其犯罪事實，又不能證明被告犯罪
    者，應諭知無罪之判決，刑事訴訟法第一百五十四條、第三百零一條第一項分別
    定有明文。又認定不利於被告之事實，須依積極證據，苟積極證據不足為不利於
    被告事實之認定時，即應為有利於被告之認定，更不必有何有利之證據（最高法
    院三十年上字第八一六號判例參照）。再事實之認定，應憑證據，如未能發現相
    當證據，或證據不足以證明，自不能以推測或擬制之方法，為裁判基礎（最高法
    院四十年台上字第八六號判例參照）。另按認定犯罪事實，所憑之證據，雖不以
    直接證據為限，間接證據亦包括在內，然無論直接或間接證據，其為訴訟上之證
    明，須於通常一般之人均不致於有所懷疑，而得確信其為真實之程度者，始得據
    之為有罪之認定，倘其證明尚未達到此一程度，而有合理性懷疑之存在時，即無
    從為有罪之認定（最高法院七十六年台上字第四九八六號判例可資參照）。末按
    被告雖自白犯罪事實，如果提出反證證明其自白非真正事實者，在審理事實之法
    院，自不得置而不問（最高法院十九年上字第一二二二號判例可資參照）。
四、上訴人即被告丙○固坦承於上揭時地主辦嘉義縣溪口鄉「本厝等兩村道路排水改
    善工程」計畫施工項目中「天然氣加壓站前道路」工程之道路用地所有權人清查
    及驗收業務，但自始至終矢口否認有右揭犯行，並辯稱：我僅依據溪口鄉○市○
    ○道路預定地地籍分割圖，查出前述天然氣加壓站前都市○○道路用地之「地號
    」、「地目」作成清查表後，即交給建設課雇員甲○○去地政事務所查閱相關土
    地登記資料並註明所有權人姓名、住所，彙整後由甲○○直接交給課長王茂松保
    管。我在作清查表時，因在地籍圖上地號「五八二之二號」等字一半標示在地號
    「五八二之八號」土地之部位上，我誤以為地號「五八二之二號」是計劃道路預
    定地，因此誤將地號「五八二之二號」列入清查表。嗣後我並無將清查表中地號
    「五八二之二號」又故意篡改為地號「五八二之八號」。至我於八十四年十月十
    一日調查站筆錄及偵查中所供自白稱：我發現清查表中道路用地「五八二之八」
    誤填為「五八二之二」地號，故由我塗改更正為五八二之八地號後，交給甲○○
    至大林地政事務所查填相關工程用地之土地所有權人及住址，純係主管王茂松要
    求並向我佯稱只要把責任推給甲○○抄繕錯誤即可，尤女僅需負行政責任而已，
    被告信以為真，故於調查站及偵查中為與事實不符之自白。以上事實，可由甲○
    ○至大林地政事務所所查閱填載之相關土地登記資料及所註明所有權人姓名、住
    所均為五八二之二號（即乙○○所有）而非五八二之八號（黃輝鍠所有），若我
    交給甲○○之清查表時已將五八二之二號塗改為五八二之八號，則甲○○所查閱
    填載之相關土地登記資料及所註明所有權人姓名、住所應係黃輝鍠所有而非乙○
    ○，可得明証，故我上開自白，顯屬虛構。另有關乙○○之同意書是由王茂松取
    得，其有無塗改及地號正確與否，我均不知情等語。經查：
  （一）被告丙○於調查站及偵查時固供承該土地所有權人清查表上有關五八二之二
        地號係由其塗改為五八二之八號乙情，惟辯稱：係在交給甲○○查填所有權
        人資料前即已更改等語，然查證人甲○○於調查站調查時供稱：「該張土地
        所有權人清查表，以藍筆所書寫地目地號的是技士丙○寫的，而以黑筆書寫
        所有權人名字及住址是我所寫的；該五八二之八地號之註記實係由五八二之
        二地號更改而成，而當初我至大林地政事務所查閱相關土地登記簿時，係依
        丙○原先所寫之五八二之二號土地進行清查，因該五八二之二土地係黃輝鍠
        售予乙○○，所以我才會在清查表中登載所有權人乙○○，義務人黃輝鍠。
        」等語（詳調查局卷第十七頁正面、第十八頁正面），又甲○○於八十二年
        四月二十六日前往大林地政事務所調閱土地登記簿時所填寫之調用單上所記
        載者係五八二之二號，並無五八二之八號，此有大林地政事務所土地登記簿
        調用單影本乙紙附於嘉義縣調查站證據卷內可資佐證，足證該清查表五八二
        之二號之記載係在甲○○查閱土地登記簿後始將之塗改為五八二之八號甚明
        。參以甲○○至大林地政事務所查閱相關土地登記簿製作之清查表，製作完
        成後係直接交給當時之建設課長王茂松，並未交給被告等情，業據證人甲○
        ○於調查站調查時明確供稱：「我所製作之土地所有權人清查表，製作完成
        後係交給當時之建設課長王茂松收執保管」（詳調查局卷第十七頁），於偵
        查及本院審理時亦稱：調查站所供屬實（詳偵字第五六八六號卷第十三頁、
        本院前審卷第四十四頁、本院八十九年四月二十七日筆錄），又「本厝等兩
        村道路排水改善工程」簽辦設計時，需要前開甲○○至大林地政事務所查閱
        相關土地登記簿製作之清查表及土地所有人之同意書，該等資料係由王茂松
        交給該部分工程負責人邱森曜閱覽等情，亦據證人邱森曜於本院到庭證稱明
        確（詳本院上訴卷第一０八頁），由此前後各情觀之，該清查表五八二之二
        號之記載既係在甲○○查閱土地登記簿後始將之塗改為五八二之八號，而甲
        ○○至地政事務所查填完畢後又係直接交給王茂松，由王茂松保管，被告自
        無法於甲○○製作完成後塗改之可能，故被告丙○於調查站及偵查時所供係
        在交給甲○○查填所有權人資料前即已更改等語顯與事實不符，自難據該與
        事實不符之自白作為被告論罪之依據。雖證人甲○○於原審調查時證稱當時
        丙○交給她時即為五八二之八號，係因她自己抄錯才會抄成五八二之二號之
        所有權人為乙○○等語（見原審卷第二十一頁正面），又於本院證稱：被告
        丙○將清查表交給我查填所有權人資料後，我又帶回交給丙○，不過應以在
        調查站的供述為準等語（見上訴卷第四十四頁反面），然其於於本院上更（
        一）審則坦證稱：（問：你在調查站之後之陳述，為何與調查站說的不一致
        ？）王茂松向我說如果是我抄錯的話，因我是約僱人員，只是行政處分，所
        以我有時說過調查表是交給丙○等語（見上更（一）卷第五十五頁反），足
        見其上開與調查站相左之證詞不實，無足採取。益徵被告辯稱其在調查站及
        偵查中自白稱：我發現清查表中道路用地「五八二之八」誤填為「五八二之
        二」地號，故由我塗改更正為五八二之八地號後，交給甲○○至大林地政事
        務所查填相關工程用地之土地所有權人及住址，純係主管王茂松要求並向我
        佯稱只要把責任推給甲○○抄繕錯誤即可，尤女僅需負行政責任而已，因而
        信以為真，故於調查站及偵查中為與事實不符之自白乙節，尚非子虛。
  （二）被告於八十四年十月十一日在調查站供稱上開工程之地籍圖，係我依溪口鄉
        ○市○○道路預定地地籍分割圖，查出溪東村天然氣加壓站前都市○○道路
        用地之地號後，以黃色彩筆，將相關工程用地彩繪而成等語（詳調查局卷第
        二十一頁正面），並於偵查中供稱：（問：道路上明顯有「五八二之八」地
        號，為何會漏掉？）五八二之八地號是從五八二之二地號分割出來，我後來
        核對時才發現錯誤等語（見偵字第五八六八號偵查卷第十一頁背面），並於
        本院審理中供稱：事先地籍圖資料並沒有標示黃色，是我案發後補上去作強
        調用的。因地籍圖上地號「五八二之二號」等字係寫在以黃色彩筆彩繪之計
        劃道路預定地上，我一時疏忽誤將地號「五八二之二號」列入清查表等語（
        見本院九十年五月二十二日審判筆錄），以地籍圖原本係屬公家檔案文書
        ，不能隨便於其上予以附記或以黃色彩筆彩繪，此為任何公務員所皆知，而
        被告以黃色彩筆彩繪之地籍圖係影本，有該影本在卷可稽，故被告所稱係案
        發後補上彩繪係就地籍圖影本而言，應足採信。而本院當庭勘驗該地籍圖上
        地號「五八二之二號」等字確實有一半標示在地號「五八二之八號」土地之
        部位上，亦即在黃色彩筆框成之計劃道路預定地內，衡情易使人將地號「五
        八二之二號」誤為亦係在計劃道路預定地內，此有該地籍圖附卷足憑，堪認
        被告應無故意將非計劃道路預定地之地號「五八二之二號」土地列入上開清
        查表之舉。亦即被告應無明知非道路用地而屬乙○○所有之嘉義縣溪口鄉○
        ○段五八二之二號土地，故意列入其所掌職務上所製作之該天然氣加壓站前
        道路用地所有權人清查表中，應堪認定。
  （三）王茂松亦於調查站供證：本建設課於發包本厝等兩村道路排水改善工程前（
        詳細時間記不清楚），乙○○適至溪口鄉公所，我即向渠表示，他先前申請
        建築房屋之基地前，溪口鄉○○○○設道路，需要他出具土地先行使用同意
        書，經乙○○口述五八二之二地號，由我親筆填寫前述同意書後，交給乙○
        ○用印，但乙○○用印後我查對前述所有權人清查表，發現乙○○所說五八
        二之二地號有誤，應為五八二之八號方為正確，我為慎重起見，又再詢問乙
        ○○溪口段五八二之八號土地是否為他所有，經乙○○親口向我確認，該五
        八二之八號土地確係渠所有，而渠亦親自查對前述丙○製作之清查表，始同
        意我當場將五八二之二號之地號，更改為五八二之八號，故我完全是依前述
        清查表及乙○○之同意，才予塗改更正等語。是故將該土地同意書之五八二
        之二地號，更改為五八二之八號，係王茂松所更改與被告無關亦可認定。再
        查，王茂松於偵查及本院審理時均供證同意書上之地號係其用修正液改過來
        。（詳偵字第七七一六號卷第十三頁、原審卷第二十一頁、本院上更（一）
        卷第五十六頁正面），乙○○稱其書寫同意書時清查表上地號仍為五八二之
        二地號，而王茂松自承同意書係其由五八二之二改為五八二之八，該清查表
        據甲○○於調查站證稱交給王茂松保管無訛，參以王茂松在該新闢路旁以其
        妻名義，購置新屋，亦經其供明在卷，則該清查表上將五八二之二號之地號
        ，更改為五八二之八號，應係王茂松所為無訛。至王茂松於本院上更（一）
        審雖又稱該清查表甲○○調查完畢後交給丙○，非交其保管云云，核與前開
        調查証據不符，殊不足採。又證人乙○○於本院調查中證稱：向黃輝鍠購買
        上開五八二之二地號土地時，就知該地非計畫道路用地，而五八二之八地號
        土地係計畫道路用地。因鄉公所要在五八二之二地號土地前面築道路，我是
        鄰地地主，依法要經過我同意，所以我才出具同意書給王茂松，是王茂松拿
        來給我蓋章，王茂松知道五八二之二地號土地非計畫道路用地，我沒告訴被
        告，被告不知道等語（見本院九十年四月二十五日訊問筆錄），益徵將前開
        同意書上所載「五八二之二號」地號塗改偽造為「五八二之八號」地號，係
        王茂松個人之行為，被告並無明知而為公務員登載不實之行為至明。
  （四）至於五八二之二號之地號，更改為五八二之八號，其「８」王茂松始終否認
        係伊所為，究係何人所塗改，未將清查表上之「８」字，送有關單位鑑定，
        亦有調查未盡及理由不備一節，經本院送請法務部調查局鑑定結果，認因阿
        拉伯數字筆劃簡單，易於模仿、改變，難以歸納其筆跡特徵，致無法與丙○
        及王茂松二人書寫字跡比對，有該局八十九年五月九日 (八九）陸字第８９
        ０３２５５９號函可按，此部分調查途徑已窮，惟據前述理由，非被告丙○
        所為，應可認定。至所謂被告明知非屬道路用地乙○○所有之嘉義縣溪口鄉
        ○○段五八二之二號土地，列入所掌職務上所製作之該天然氣加壓站前道路
        用地所有權人清查表中，經查溪口鄉○市○○道路預定地分割圖即將五八二
        之二與五八二之八同時列於土地分割圖上，有卷附溪口鄉○市○○道路預定
        地分割圖可稽，故被告將該五八二之二號土地，列入該天然氣加壓站前道路
        用地所有權人清查表中應純屬都市○○道路預定地分割圖之誤導，除有行政
        疏失外，尚難遽認被告有登載不實之故意及圖利他人之意圖，併此敘明。
五、綜上各情相互參酌，本件被告自白既與事實不符，復查無其他積極證據足資證明
    被告與王茂松有何勾串不法事證。原審未予詳加審查，遽為被告論罪科刑之判決
    ，尚有未洽，被告上訴意旨，否認犯罪，指摘原判決不當，為有理由，自應由本
    院將原判決予以撤銷改判，為被告無罪判決之諭知。
據上論斷，應依刑事訴訟法第三百六十九條第一項前段、第三百六十四條、第三百零
一條第一項判決如主文。
本案經檢察官邱克斌到庭執行職務。
中    華    民    國      九十      年      六      月      五          日
                                  臺灣高等法院臺南分院刑事第一庭
                                      審判長法官  鄭    文    肅
                                            法官  黃    聰    明
                                            法官  王    浦    傑
右正本證明與原本無異。
如不服本判決，應於判決送達後十日內向本院提出上訴狀，其未敘述理由者並應於提
出上訴狀後十日內向本院補提理由書（應附繕本)。
                                      法院書記官  蔡    振    豐
中    華    民    國      九十      年      六      月      七          日


司法院資訊處製作；財團法人民間司法改革基金會備份。
